臺灣高等法院臺中分院刑事判決　　　99年度交上訴字第2451號
上　訴　人　臺灣臺中地方法院檢察署檢察官
被　　　告　戴盛發
選任辯護人　林道啟律師
上列上訴人因被告肇事逃逸等案件，不服臺灣臺中地方法院99年
度交訴字第223號中華民國99年10月21日第一審判決（起訴案號
：臺灣臺中地方法院檢察署99年度偵字第7685號），提起上訴，
本院判決如下：
    主  文
原判決關於過失傷害部分撤銷。
戴盛發過失傷害人，處拘役拾伍日，如易科罰金，以新臺幣壹仟
元折算壹日。
其他上訴駁回。
    事  實
一、戴盛發曾於民國94年間，因竊盜案件，經臺灣南投地方法院
    94年度投刑簡字第15號判決處有期徒刑6月確定，於94年4月
    18日易科罰金執行完畢。詎其仍不知警惕，於99年2月23日
    上午11時38分許(起訴書誤載為11時30分)，駕駛車牌號碼為
    9U-1260號自小客車，沿行為時之臺中縣清水鎮○○路由南
    往北方向行駛，至「中社幹12」號電線杆前(即臺中縣清水
    鎮○○路60之20號附近)時，應注意汽車在同一車道行駛時
    ，除擬超越前車外，後車與前車之間應保持隨時可以煞停之
    距離，並應注意車前狀況，隨時採取必要之安全措施，而依
    當時天候晴、日間自然光線、柏油路面乾燥無缺陷、亦無障
    礙物、視距良好等客觀情形，並無不能注意之情事，竟疏未
    注意前方由何金培所騎乘、搭載其妻何吳善之車牌號碼為MN
    3-939號重型機車之動態，亦未保持安全距離，嗣何金培煞
    車時，戴盛發反應不及，其駕駛之上開自小客車右前側即撞
    擊機車後座何吳善之左小腿，致何吳善左小腿近腳踝處之內
    側，遭自小客車之右前側與機車車殼強力夾擊，何吳善因而
    受有左下肢鈍挫傷之傷害。經何金培、何吳善報警後，始查
    悉上情。
二、案經何吳善訴由臺中市政府警察局清水分局報告臺灣臺中地
    方法院檢察署檢察官偵查起訴。
    理  由
壹、程序部分：
    被告以外之人於審判外之陳述，雖不符刑事訴訟法第159條
    之1至之4之規定，而經當事人於審判程序同意作為證據，法
    院審酌該言詞陳述或書面陳述作成時之情況，認為適當者，
    亦得為證據；當事人、代理人或辯護人於法院調查證據時，
    知有刑事訴訟法第159條第1項不得為證據之情形，而未於言
    詞辯論終結前聲明異議者，視為有前項之同意，同法第159
    條之5定有明文。本案就相關證據之證據能力，檢察官、被
    告及辯護人均表示無意見（見本院卷第23頁)，嗣於本院審
    理時，檢察官、被告及辯護人就提示之各項證據，亦均表示
    無意見。本院審酌下列引用之各項證據作成時，並無不當違
    法之情形，認為以之作為判決之證據，亦屬適當，是依上開
    規定，該等證據均具有證據能力，合先敘明。
貳、實體部分：
一、撤銷改判部分(即過失傷害部分)：
(一)訊據被告戴盛發，坦承於上揭時、地，駕駛上開自小客車，
    因過失撞傷告訴人何吳善等情，惟辯稱：伊當時並不知情等
    語。
(二)經查：
  1.證人即告訴人何吳善於警、偵訊及原審審理中證稱：伊於99
    年2月23日上午11時38分許，搭乘其夫何金培騎乘之車牌號
    碼為MN3-939號重型機車，行經臺中縣清水鎮○○路「中社
    幹12」號電線桿前，遭戴盛發駕駛之車牌號碼為9U-1260號
    自小客車撞擊，致伊左小腿近腳踝處之內側受到戴盛發上開
    自小客車右前方與機車車殼夾傷，嗣戴盛發將上開自小客車
    停在伊機車旁，戴盛發之妻簡春美還搖下車窗說伊夫妻騎車
    騎在路中間，隨後戴盛發即駕車離去，伊始發現左小腿近腳
    踝處之內側疼痛，並告知其夫趕快記下戴盛發之車牌號碼報
    警處理等語(警卷第5-6頁、他字卷第20-21頁、原審卷第37-
    39頁)。證人何金培於警詢及原審審理中證述：伊於99年2月
    23日上午11時38分許，騎乘車牌號碼為MN3-939號重型機車
    搭載伊妻何吳善，行經臺中縣清水鎮○○路「中社幹12」號
    電線桿前，伊煞車欲向人問路，戴盛發即將其駕駛之上開自
    小客車停在伊機車旁，戴盛發之妻簡春美並搖下車窗說伊夫
    妻騎車騎在路中間後旋即離去，伊妻何吳善在戴盛發離去後
    向伊表示左小腿很痛，要伊趕快記下戴盛發的車牌號碼報警
    等語(警卷第3-4頁、原審卷第40頁反面-42頁)。證人即被告
    之妻簡春美於原審審理中結證稱：99年2月23日上午11時38
    分許，伊搭乘其夫戴盛發駕駛之上開自小客車，行經臺中縣
    清水鎮○○路「中社幹12」號電線桿前，因何金培騎乘之機
    車突然緊急煞車，戴盛發即將車子停下，示意伊搖下車窗向
    何金培夫妻勸導停車不要緊急停在路中間等語(原審卷第
    39-40頁)。觀之告訴人何吳善於事發後即要求其夫何金培記
    下被告之車牌號碼，於同日上午11時44分撥打110報案，救
    護車於同日上午11時47分即抵達現場，告訴人因上開傷勢由
    救護車於同日上午11時54分送往童綜合醫院急診室治療等情
    ，堪認告訴人何吳善對於肇事車輛所為之指認，應無誤認或
    刻意捏造之可能。
  2.又告訴人何吳善因此而受有如事實欄所示之傷勢，亦有童綜
    合醫院病歷影本、診斷證明書、明德醫院、明哲診所、中醫
    診所、光田綜合醫院診斷證明書各1份附卷可稽。從而，告
    訴人何吳善之證述內容，既與證人簡春美、何金培之證述內
    容大致相符，並有前述書證資料在卷可佐，是堪認應確與事
    實相符，均堪採信。
  3.按道路交通安全規則第94條第1項、第3項分別規定：「汽車
    在同一車道行駛時，除擬超越前車外，後車與前車之間應保
    持隨時可以煞停之距離。」、「汽車行駛時，駕駛人應注意
    車前狀況，並隨時採取必要之安全措施。」本院核諸告訴人
    何吳善、證人何金培、簡春美之證言及卷附之員警職務報告
    、道路交通事故現場圖、道路交通事故調查報告表（一）（
    二）、臺中縣警察局疑似道路交通事故肇事逃逸追查表、臺
    中縣警察局道路交通事故肇事人自首情形記錄表、酒精測定
    記錄表、道路交通事故初步分析研判表等資料，堪認案發當
    時天候晴、日間自然光線、柏油路面乾燥無缺陷、亦無障礙
    物、視距良好等客觀情形，並無不能注意之情事，被告竟疏
    未注意前方由何金培所騎乘、搭載其妻何吳善之車牌號碼為
    MN3-939號重型機車之動態，亦未保持安全距離，嗣何金培
    煞車時，被告反應不及，以致肇事，被告顯有過失，甚為明
    確。
  4.依據告訴人所證述案發情節以觀，本件既係被告所駕駛之上
    開自小客車撞擊告訴人之左小腿，致告訴人左小腿近腳踝處
    之內側受到被告上開自小客車右前方與機車車殼夾傷，是以
    物理法則而言，告訴人何吳善因之受有左下肢鈍挫傷之傷害
    ，亦核與物理法則及經驗法則無違，故告訴人於本件車禍所
    受傷害，堪認與被告之過失行為間有相當因果關係，應屬明
    確。
  5.綜上所述，被告供承過失傷害犯行，核與事實相符，本件事
    證明確，其犯行洵堪認定。
(三)核被告戴盛發所為，係犯刑法第284條第1項前段之過失傷害
    罪。被告曾有事實欄所載之前科犯行，固有臺灣高等法院被
    告前案紀錄表在卷可稽，但其本案所犯係屬過失犯，並非故
    意犯，尚不符合刑法第47條累犯之規定，併此敘明。
(四)原審認被告過失傷害事證明確，犯行堪以認定，予以論罪科
    刑，固非無見。惟查：(1)被告並不符合累犯規定，業如前
    述，原審論以累犯，並加重其刑，即有未合。(2)被告與告
    訴人何吳善於100年1月21日成立調解，願意賠償新台幣（下
    同）7萬元，並已給付3萬元，餘款4萬元約定於100年2月21
    日付清，有臺灣臺中地方法院100年度司沙簡調字第7號調解
    筆錄影本1份附卷可稽(本院卷第33-34頁)，原審未及審酌，
    亦有未洽。檢察官提起上訴，以原審適用累犯與法有間，指
    摘原判決不當，為有理由，且原判決亦有前揭未及斟酌之處
    ，是原判決關於過失傷害部分，即無可維持，應予撤銷改判
    。爰審酌被告因上開過失行為，致告訴人受有一定之傷害，
    惟本件車禍撞擊力道尚非鉅大，因而未發生嚴重之傷害結果
    ，現已成立調解，賠償告訴人損害，獲得告訴人原諒，並坦
    承犯行，態度尚佳等一切情狀，判處如主文第二項所示之刑
    ，並諭知易科罰金之折算標準。
二、駁回上訴部分(即肇事逃逸部分)：
(一)公訴意旨略以：被告戴盛發於上開車禍發生後，非但未對何
    吳善採取救護或其他必要措施，復未向警察機關報告，反萌
    生逃逸之犯意，旋即駕駛上開自小客車逃離現場，因認被告
    另涉犯刑法第185條之4之肇事逃逸罪嫌。
(二)公訴意旨指被告戴盛發另涉犯刑法第185條之4之肇事逃逸罪
    嫌，係以前揭各證人之陳述及書證等資料，為其主要論據。
(三)按犯罪事實應依證據認定之，無證據不得認定犯罪事實；不
    能證明被告犯罪者，應諭知無罪之判決，刑事訴訟法第154
    條第2項、第301條第1項分別定有明文。次按事實之認定，
    應憑證據，如未能發現相當證據，或證據不足以證明，自不
    能以推測或擬制之方法，以為裁判基礎；又所謂認定犯罪事
    實之證據，係指足以認定被告確有犯罪行為之積極證據而言
    ，而認定犯罪事實所憑之證據，雖不以直接證據為限，間接
    證據亦包括在內，然而無論直接或間接證據，其為訴訟上之
    證明，須於通常一般人均不致有所懷疑，而得確信其為真實
    之程度，始得據之為有罪之認定，倘其證明尚未達到此一程
    度，而有合理懷疑存在時，事實審復已就其心證上理由予以
    闡述，敘明其如何無從為有罪之確信，因而為無罪之判決，
    尚不得任意指為違法（最高法院29年上字第3105號、40年台
    上字第86號、76年台上字第4986號等判例要旨參照）。
(四)訊據被告戴盛發，堅決否認有何肇事逃逸犯行，辯稱：伊並
    不知道有撞傷告訴人何吳善，且告訴人當時亦未告知有受傷
    情事，伊絕無肇事逃逸之行為等語。
(五)經查：
  1.告訴人何吳善於99年2月23日上午11時38分許，搭乘其夫何
    金培騎乘之車牌號碼為MN3-939號重型機車，行經臺中縣清
    水鎮○○路「中社幹12」號電線桿前，因被告疏未注意前方
    由何金培所騎乘重型機車之動態，亦未保持安全距離，嗣何
    金培煞車時，被告反應不及，其駕駛之上開自小客車右前側
    撞擊機車後座何吳善之左小腿，致何吳善左小腿近腳踝處之
    內側，遭上開自小客車之右前側與機車車殼強力夾擊，何吳
    善因而受有左下肢鈍挫傷之傷害，被告戴盛發此部分過失傷
    害之犯行，罪證明確，已如前述，固屬事實。
  2.告訴人何吳善於原審審理時證述：於99年2月23日上午11時
    38分許，當時伊先生何金培行經上開路段，車速放慢欲向路
    人問路，伊等2人未發覺後方有被告駕駛之上開自小客車靠
    近，待伊先生煞車後，被告駕駛之上開自小客車就撞到伊的
    左腳，被告並將車輛停在伊機車旁，被告之妻還搖下車窗說
    伊等騎在路中間後，被告旋即駕車離開，伊本來要跟被告說
    伊的腳被撞到受傷，但當時已來不及，伊就要求伊先生趕快
    記下車牌號碼，並立刻打110報案，伊不清楚被告是否有發
    現夾到伊等語(原審卷第37-39頁)。證人即被告之妻簡春美
    於原審審理時證述：99年2月23日上午11時38分許，伊搭乘
    伊夫駕駛之上開自小客車，行經上開路段時，因告訴人夫妻
    騎乘之機車行駛中突然將車停在路中間，伊夫就停車並示意
    伊搖下車窗勸導告訴人夫妻停車不要緊急停在路中間，但告
    訴人的臉色不好看，被告就駕車離去，何金培緊急煞車當時
    ，其腳是放在地上，且伊先生停車前，伊並未聽到自小客車
    有發出任何聲響等語(原審卷第39-40頁)。證人即告訴人之
    夫何金培於原審審理時則證述：伊當時欲向路人問路所以車
    速很慢，未發現被告之車輛在伊等後方，待伊煞車後被告的
    車就在伊機車的旁邊，被告之妻搖下車窗說騎在路中間後，
    被告即駕車離去，在被告停車指責伊等前，伊太太並未喊叫
    腳被撞到很痛，伊也未聽到任何聲響，機車停住時，伊的右
    腳是支撐在地上，當時機車並無要倒下，被告的車子沒有碰
    到機車，碰到伊太太的左腳，伊並無感覺到，是後來被告離
    開，伊太太才跟伊說腳很痛等語(原審卷第40頁反面-42頁)
    。
  3.綜合前揭各證人之證言，及前述卷附由童綜合醫院所出具何
    吳善之急診病歷、診斷書病歷聯，其上僅記載左下肢鈍挫傷
    3cmX3cm等文字等情(他字卷第25-30頁)，堪認本案車禍發生
    當時撞擊力道尚屬輕微，告訴人之夫何金培停車當時完全未
    發現其妻遭被告撞擊，亦未聽到任何聲響，右腳尚能放在地
    上支撐住車身，因而並未發生機車、人員倒地之情事。告訴
    人何吳善當場既未摔落地面而未與地面發生摩擦，復未遭機
    車傾斜倒地壓住身體而即刻造成外觀可見之傷害，且告訴人
    何吳善於就醫後，醫師僅確診發現左下肢有3cmX3cm之鈍挫
    傷傷勢。據此可知，案發當時之撞擊力道甚微，告訴人何吳
    善受傷尚輕，其與夫何金培未若一般遭人撞擊之反應。則被
    告見人車無事，即駕車離去，尚與常情無違。且告訴人何吳
    善之左小腿近腳踝處之內側遭自小客車之右前側與機車車殼
    強力夾擊而致之3cmX3cm紅腫傷勢，非夾擊後即立即產生，
    而係事後才慢慢浮現，是被告當時亦無法一眼看出告訴人受
    有上開傷勢。從而，依照上述事證顯示各情，本件尚難認定
    被告戴盛發於駕車離去之時，對於致告訴人何吳善受有傷害
    之事實有所認識，並進而決意擅自逃離肇事現場。
  4.綜上所述，本案既無積極證據足以證明被告戴盛發主觀上確
    有肇事逃逸之故意，公訴人所舉之證據即不足以證明被告確
    有肇事逃逸之犯行。
(六)原審就被告肇事逃逸部分，諭知無罪之判決，洵屬正確。檢
    察官提起上訴，仍執前詞，認被告成立犯罪，指摘原判決不
    當，依前揭論述，為無理由，應予駁回。
據上論斷，應依刑事訴訟法第368條、第369條第1項前段、第364
條、第299條第1項前段，刑法第284條第1項前段、第41條第1項
前段，刑法施行法第1條之1第1項、第2項前段，判決如主文。
本案經檢察官李慶義到庭執行職務。
中    華    民    國   100    年    2     月    15    日
            刑事第十一庭  審判長法  官  郭  同  奇
                                法  官  陳  慧  珊
                                法  官  洪  曉  能
以上正本證明與原本無異。
過失傷害部分，檢察官及被告均不得上訴。
肇事逃逸部分檢察官得上訴，被告不得上訴。
如不服本判決應於收受送達後十日內向本院提出上訴狀，其未敘
述上訴之理由者並得於提起上訴後十日內向本院補提理由書（均
須按他造當事人之人數附繕本）「切勿逕送上級法院」。
                                書記官  林  明  冬
中    華    民    國   100    年    2     月    15    日
附錄論罪科刑法條
刑法第284條第1項
因過失傷害人者，處6月以下有期徒刑、拘役或5百元以下罰金，
致重傷者，處1年以下有期徒刑、拘役或5百元以下罰金。